【裁判字號】    97,上易,947
【裁判日期】    980519
【裁判案由】    返還房屋
【裁判全文】
臺灣高等法院民事判決           97年度上易字第947號
上  訴  人  丁○○
            丙○○
被 上訴 人  乙○○
訴訟代理人  甲○○
上列當事人間返還房屋等事件，上訴人對於中華民國97年7月11
日臺灣臺北地方法院96年度訴字第7669號第一審判決提起上訴，
經本院於98年5月5日言詞辯論終結，判決如下：
    主      文
原判決關於命上訴人丙○○(一)自台北縣新店市○○街九巷十五號
頂樓增建部分遷出，將頂樓返還被上訴人及其他共有人全體；(二)
自民國九十四年七月十日起，至遷出上開增建物時止，按月給付
被上訴人新台幣伍佰元之訴部分，及命上訴人丙○○負擔訴訟費
用之裁判均廢棄。
上開廢棄部分，被上訴人在第一審之訴駁回。
上訴人丁○○之上訴駁回。
第一、二審訴訟費用關於上訴人丙○○上訴部分，由被上訴人負
擔；關於上訴人丁○○上訴部分，由上訴人丁○○負擔。
    事實及理由
一、本件上訴人聲明求為判決：(一)原判決關於不利上訴人部分廢
    棄。(二)上開廢棄部分，被上訴人在第一審之訴駁回。
    上訴人聲明求為判決：上訴駁回。
二、被上訴人起訴主張：伊於民國 (下同)94 年7月4日因買賣而
    取得臺北縣新店市○○街9巷15號4樓房屋 (下稱系爭房屋）
    之所有權。系爭房屋所屬建築物 (下稱系爭建築物)樓頂屬
    系爭建築物區分所有權人所共有，上訴人未經徵得全體共有
    人之同意，即擅自占用系爭建築物樓頂加蓋增建物 (下稱系
    爭增建物)，而獲得相當於每月租金新台幣（下同）1 萬元
    之利益，致伊及其他共有人受損害等情，爰依據民法第179
    條、第767條之規定，求為命上訴人自系爭增建物遷出，並
    將彼等所占用之系爭建築物樓頂返還伊及其他共有人全體，
    暨自94年7月10日起，至遷出系爭增建物時止，按月給付伊
    2,500元之判決 (原審判命上訴人應自系爭增建物遷出，並
    將系爭建築物樓頂返還被上訴人及其他共有人全體，暨應自
    94年7月10日起，至遷出系爭增建物時止，按月給付被上訴
    人1,000元；而駁回被上訴人其餘之請求。上訴人就上開敗
    訴部分聲明不服，提起上訴；而被上訴人就上開敗訴部分未
    聲明不服，已告確定。至被上訴人另請求上訴人給付漏水修
    繕費10萬元及非財產上損害之慰撫金50萬元部分，均經原審
    判決被上訴人敗訴，亦未據被上訴人聲明不服，亦已告確定
    ) 。
    上訴人丁○○則以：系爭增建物為伊所有，惟伊自75年間服
    兵役時起，即未繼續居住於系爭增建物內，上訴人丙○○亦
    於89年間自系爭增建物遷出，並將屋內物品交由伊處理，而
    被上訴人取得系爭房屋所有權後，即擅將系爭增建物之門鎖
    更換並強行進入，故伊已失去對系爭增建物及其內物品支配
    使用之權利，並未受有相當於租金之利益；縱認伊應支付系
    爭增建物之租金，惟其利用價值每月不超過2,000元，故伊
    僅需按月支付被上訴人租金500元為已足云云；而上訴人丙
    ○○則以：系爭增建物為上訴人丁○○所有，伊雖曾向上訴
    人丁○○借用系爭增建物，惟早在89年間即已遷出，並將系
    爭增建物交還上訴人丁○○管理，且系爭增建物內之物品，
    亦均屬上訴人丁○○所有等語，資為抗辯。
三、經查被上訴人於94年7月4日因買賣而取得系爭房屋之所有權
    ；系爭建築物樓頂加蓋有系爭增建物，並有獨立之出入口；
    上訴人均曾居住在系爭增建物內，惟上訴人丙○○已於89年
    間自系爭增建物遷出之事實，為兩造所不爭執，並有土地登
    記謄本、建物所有權狀及土地所有權狀可稽（見原審訴字卷
    88、89頁），且經原審赴現場勘驗屬實，有勘驗筆錄及現場
    照片可證 (見原審卷42、43頁)，自堪信為真實。
四、被上訴人主張系爭建築物樓頂為系爭建築物區分所有權人所
    共有，上訴人擅自在其上加蓋系爭增建物使用，已侵害全體
    共有人之權利，並獲有相當於租金之利益，致伊受損害等語
    ；而上訴人則以前揭情詞置辯。經查：
(一)、按所有人對於無權占有或侵奪其所有物者，得請求返還之。
    對於妨害其所有權者，得請求除去之。有妨害其所有權之虞
    者，得請求防止之；又各共有人對於第三人，得就共有物之
    全部為本於所有權之請求，但回復共有物之請求，僅得為共
    有人全體之利益為之，民法第767條、第821條分別定有明文
    。又公寓之屋頂平台乃公寓之共同部分，依民法第799條規
    定，應推定為公寓各區分所有人之共有，縱未經登記，仍不
    失其共有之性質，倘對於共有物之特定部分使用收益，未經
    徵得共有人全體之同意，即屬侵害共有人之權利 (最高法院
    77年度台上字第892號判決參照)。本件上訴人丁○○既自認
    系爭增建物為伊所有，其內並置放伊所有之有用物品 (見原
    審訴字卷66頁背面；本院卷72頁背面)，復不能提出系爭增
    建物於加蓋之初，即已徵得共有人即系爭建築物區分所有人
    全體之同意，依上開說明，上訴人丁○○自屬不法侵害共有
    人即系爭建築物區分所有權人全體使用收益系爭增建物所占
    用系爭建築物樓頂部分之權利。是被上訴人依據民法第767
    條規定，請求上訴人丁○○自系爭增建物遷出，並將系爭增
    建物所占用之系爭建築物樓頂返還伊及其他共有人全體，自
    屬有據。雖上訴人丁○○抗辯：被上訴人取得系爭房屋所有
    權後，即擅將系爭增建物之門鎖更換並強行進入，伊已失去
    對系爭增建物及其內物品支配使用之權利云云。惟查，上訴
    人丁○○既自認伊於發現被上訴人更換系爭增建物之門鎖後
    ，即再次更換門鎖，並在系爭增建物門口張貼記載：「私人
    住所，嚴禁私入，室內24小時監視錄影中，屋主廖先生啟」
    之告示 (見原審訴字卷68、69頁)，且又曾於98年4月1日進
    入系爭增建物內將部分家具搬出使用 (見本院卷64、65頁)
    ，復不能舉證證明被上訴人有使用系爭增建物之事實 (見本
    院卷65頁)，顯見系爭增建物始終係由上訴人丁○○使用支
    配中，是其所為上開抗辯，並不足取。
(二)、次按無法律上之原因而受利益，致他人受損害者，應返還其
    利益，民法第179條前段定有明文；又無權占有他人土地或
    房屋，可能獲得相當於租金之利益，為社會通常之觀念 (最
    高法院61年台上字第1695號判例參照)。本件上訴人丁○○
    占用系爭增建物所能取得相當於土地租金之利益為每月4,00
    0元，既為兩造所不爭執 (見本院卷64頁背面)，而系爭建築
    物為4層樓之公寓，被上訴人就系爭建築物坐落土地僅係取
    得所有權應有部分1/4 (見原審訴字卷89頁)，是被上訴人所
    得請求上訴人丁○○給付之租金利益僅為每月1,000元 ( 其
    計算式為：4,000元×1/4＝1,000元)。被上訴人起訴時，固
    係請求上訴人丁○○、丙○○自94年7月10日起，至遷出系
    爭增建物時止，按月給付伊2,500元，惟原審僅判命上訴人
    丁○○、丙○○按月給付1,000元，被上訴人並未就超過上
    開部分聲明不服，自應認被上訴人就此部分僅得請求上訴人
    丁○○按月給付500元 (民法第271條前段規定參照。其計算
    式為：1,000元÷2＝500元)。雖上訴人丁○○嗣後改稱：系
    爭增建物之利用價值每月不超過2,000元，而非4,000元云云
    ，惟並未舉證以實其說 (見本院卷75頁)，殊不足取。
(三)、雖被上訴人主張上訴人丙○○係與上訴人丁○○共同占用系
    爭增建物，亦負有自系爭增建物遷出及給付伊不當得利之義
    務云云。惟查，上訴人丙○○早在89年間即已自系爭增建物
    遷出，搬至台北縣淡水鎮○○路182巷5弄48號2樓之1居住，
    有戶籍謄本可稽 (見原審訴字卷81頁)，且為被上訴人所不
    爭執 (見本院卷59頁背面)，自難認上訴人丙○○自89年間
    起，仍有繼續占用系爭增建物之事實。被上訴人雖復主張：
    上訴人丙○○曾與上訴人丁○○共同更換系爭增建物之門鎖
    ，並在系爭增建物大門加貼表徵私人產權之告示，且又曾於
    92 年間原執行法院辦理90年度執字第1290號清償債務強制
    執行事件拍賣系爭房屋時到現場表示意見云云。然查，系爭
    增建物之門鎖係由上訴人丁○○所更換，而在系爭增建物大
    門張貼表徵私人產權之告示，亦係由上訴人丁○○所親為，
    已如上述，是被上訴人所為此部分主張，尚屬無稽；又經本
    院調取原執行法院90年度執字第1290號執行卷宗查證，發現
    原執行法院係因該強制執行事件之債權人誠泰商業銀行股份
    有限公司陳報上訴人丙○○係系爭增建物之占用人，而通知
    上訴人丙○○到場說明，而上訴人丙○○於92年6月20日接
    受原執行法院法官訊問時，已表示系爭增建物均係由上訴人
    丁○○處理等語 (見上開強制執行卷內；本院卷31頁)，是
    顯難僅憑上訴人丙○○曾在上開強制執行事件中到場陳述上
    開意見，即遽認上訴人丙○○自89年間起，仍有繼續占用系
    爭增建物之事實。被上訴人既不能證明上訴人丙○○於92年
    7 月4日以後仍有繼續占用系爭增建物之事實，則其依據民
    法第179條、第767條之規定，請求上訴人丙○○自系爭增建
    物遷出，並將系爭增建物所占用之系爭建築物樓頂返還伊及
    其他共有人全體，暨自94年7月10日起，至遷出系爭增建物
    時止，與上訴人丁○○共同按月給付伊1,000元，自屬無據
    。
五、綜上所述，被上訴人依據民法第179條、第767條之規定，請
    求上訴人丁○○自系爭增建物遷出，並將系爭增建物所占用
    之系爭建築物樓頂返還伊及其他共有人全體，暨自94年7月
    10日起，至遷出系爭增建物時止，按月給付伊500元部分，
    自屬應予准許；至其依據民法第179條、第767條之規定，請
    求上訴人丙○○自系爭增建物遷出，並將系爭增建物所占用
    之系爭建築物樓頂返還伊及其他共有人全體，暨自94年7月
    10日起，至遷出系爭增建物時止，按月給付伊500元部分，
    即屬不應准許。從而，原審就上開不應准許部分，所為上訴
    人丙○○敗訴之判決，尚有未洽，上訴人丙○○之上訴論旨
    指摘原判決此部分不當，求予廢棄改判，為有理由；就上開
    應予准許部分，所為上訴人丁○○敗訴之判決，並無不合，
    上訴人丁○○之上訴論旨指摘原判決此部分不當，求予廢棄
    改判，為無理由。
六、至兩造其餘之攻擊或防禦方法及未經援用之證據，經本院斟
    酌後，認為均不足以影響本判決之結果，自無逐一詳予論駁
    之必要，併此敘明。
七、據上論結，本件上訴人丙○○之上訴為有理由；上訴人丁○
    ○之上訴為無理由，依民事訴訟法第450條、第449條第1項
    、第78條，判決如主文。
中    華    民    國    98    年    5    月    19    日
                    民事第六庭
                        審判長法  官  林鄉誠
                              法  官  梁玉芬
                              法  官  許紋華
正本係照原本作成。
兩造均不得上訴。
中    華    民    國    98    年    5     月    20    日
                              書記官  潘大鵬


司法院資訊處製作；財團法人民間司法改革基金會備份。
